【裁判字號】    92,上更(一),113
【裁判日期】    920923
【裁判案由】    毀棄損壞
【裁判全文】
臺灣高等法院臺中分院刑事判決                九十二年度上更(一)字第一一三號
    上  訴  人  臺灣南投地方法院檢察署檢察官
    上  訴  人
    即  被  告  丙○○
    選任辯護人  陳日炘
右上訴人因被告毀棄損壞案件，不服臺灣南投地方法院八十九年度訴字第四二號中華
民國八十九年八月三十一日第一審判決（起訴案號：臺灣南投地方法院檢察署八十八
年度偵續字第三五號），提起上訴，判決後經最高法院第一次發回更審，本院判決如
左：
      主  文
原判決關於丙○○部分撤銷。
丙○○無罪。
      理  由
一、公訴意旨略以：丙○○與郭金城、王朝、王朝桱等人（同案被告，均經原審判
    決無罪確定在案）共同基於毀損之概括犯意聯絡，明知座落於南投縣草屯鎮○○
    段五七七號土地上，庚○○、己○○、戊○○等人共有，門牌號碼南投縣草屯鎮
    二六八巷十號之房屋及座落於同段五七九號土地上（起訴書贅載為同段五七九號
    及五七六之一號）簡甲○所有之磚造雞舍及樹木，未經上開所有人同意不得拆除
    ，竟於八十八年一月二十七日，僱用不知情之工人將上開房屋及雞舍拆除夷為平
    地，因認被告丙○○所為涉犯刑法第三百五十三條第一項之毀損建築物罪及第三
    百五十四條之毀損罪嫌云云。
二、公訴人認被告丙○○涉有前開毀損犯行，無非係以土地共有人所簽訂土地整合分
    割交換協議書第三條載有：「舊屋拆除、立書人均同意於土地所有權過戶完竣之
    日起一個月內，由房屋所有權人自動拆除，逾期由基地所有權人任意處置拆除之
    ˙˙˙」，而被告自承土地尚未完成分割登記，被告既明知土地尚未完成分割登
    記，復未經庚○○、己○○、戊○○同意於未分割前即得拆除房屋，擅自雇工拆
    除庚○○、己○○、戊○○等人共有，門牌號碼南投縣草屯鎮二六八巷十號之房
    屋，其毀損建築物之犯行堪予認定。又告訴人簡甲○所有座落於同地段五七九地
    號土地上之磚造雞舍，並未經記載於協議書內，而同段五七六之一土地上之樹木
    ，雖經記載於協議書內，但告訴人並未蓋章同意拆除，被告卻於整地時僱工一並
    拆除，其毀損之事實已明，此外，復有照片、協議書、契約書、土地登記簿謄本
    等附卷可稽等情為其論據。訊據上訴人即被告丙○○矢口否認有何毀損犯行，辯
    稱：伊並未雇工毀損拆除告訴人等所有及共有之右揭房屋、雞舍及果樹，伊僅負
    責修建道路之碎石級配，工人均是信徒及附近居民自願前來幫忙，且伊整地之範
    圍內亦無房屋、雞舍及果樹，僅有雜草，告訴人所有之房屋早已傾廢不堪使用；
    草屯鎮○○段五七七號土地共有人王朝、王朝桱捐出部分土地供光慧文教基金
    會修建道路，其土地共有人均同意拆除地上建物，告訴人庚○○亦表示同意並在
    土地整合分割交換協議書、契約合同書上蓋章，王朝並告知伊戊○○稱如庚○○蓋章，戊○○亦同意拆除等語。
三、按犯罪事實應依證據認定之，無證據不得推定其犯罪事實，又不能證明被告犯罪
    者，應諭知無罪之判決，刑事訴訟法第一百五十四條、第三百零一條第一項分別
    定有明文。又認定不利於被告之事實，須依積極證據，苟積極證據不足為不利於
    被告事實之認定時，即應為有利於被告之認定，更不必有何有利之證據（最高法
    院三十年上字第八一六號判例參照）。再事實之認定，應憑證據，如未能發現相
    當證據，或證據不足以證明，自不能以推測或擬制之方法，為裁判基礎（最高法
    院四十年台上字第八六號判例參照）。又告訴人之告訴，本以使被告受刑事訴追
    為目的，故其陳述是否與事實相符，自應調查其他證據，以資審認，苟其所為攻
    擊之詞，尚有瑕疵，則在此瑕疵未予究明以前，即不能遽採為斷罪之基礎（最高
    法院五十二年台上字第一三○○號、六十一年台上字第三○九九號判例參照）。
    又刑法第三百五十三條第一項之毀損他人建築物罪，以行為人有毀損他人建築物
    之故意為成立要件（七十一年臺上字第五二五一號裁判參照）。則本件首應審究
    者，應探究被告是否有毀損之故意犯行。
四、經查：
（一）依照卷附之協議書、契約書影本及土地登記簿謄本，被告丙○○為本案之整地
      行為前，一直係以土地共有人為其交涉之對象，且依「土地整合分割交換協議
      書」其中第三條約定：舊屋拆除，立書人均同意於土地所有權過戶完竣日起一
      個月內，由房屋所有人自動拆除，逾期由基地所有權人任意處置拆除之；「契
      約合同書」中第二條約定：甲方（土地共有人）配合乙方（財團法人光慧文教
      基金會）清除地面舊有房屋及雜物之內容以觀，足見共有人等在協議分割交換
      土地同時，對座落於共有土地上之建物要如何處理均有所討論，再者八十六年
      間所立「土地整合分割交換協議書」乃座落草屯鎮○○段二五九、五三０、五
      四八、五七四、五七六─一、五七七、五七八、五八０、六二五、六二六號等
      十三筆土地之共有人所簽立，主要係就其等共有之上述土地為分割之協議，而
      八十八年間所立「契約合同書」則係由五七七號土地共有人簽立，內容則係就
      五七七地號土地闢作道路使用乙事，進行協議，二者約定協議之事項，不盡相
      同，自不應混為一談，本案係爭房屋既係座落在五七七地號土地上，而五七七
      地號土地共有人又於八十八年間另行簽立「契約合同書」，且該合同書已得絕
      大多數部分共有人之同意並就有關清除舊有房屋及雜物之約定，並未附有條件
      ，被告丙○○所辯，誤以為地主即為屋主，且因已獲得大部分共有人之同意，
      始進行整地等語，即非無據。被告既係依據契約合同書進行整地，其主觀上認
      有拆除之依據，雖該拆除於事後存有糾紛，然此僅係被告在民事上是否有損害
      庚○○、己○○、戊○○等人權利之問題，尚難憑此即可反認被告在拆屋當時
      ，確有毀壞庚○○、己○○、戊○○等人之建築物之犯罪故意，自難以毀壞建
      築物罪相繩。
（二）至於告訴人簡甲○所稱其所有虎山段第五七九地號土地上之果樹及磚造雞舍遭
      被告予以毀壞拆除乙節，告訴人除提出八十八年度他字第九十四號偵查卷第三
      十三頁所附照片六及同卷三十四頁所附照片七外，並無其他證據可供認定，而
      依上述二張照片觀之，其中照片六所示係空地，照片七僅顯示拆除後殘留之破
      碎磚塊，似無從據以明瞭該地點原先有無果樹及雞舍存在。且被告否認有毀壞
      簡女之果樹及雞舍之事實，辯稱伊整地之範圍內並無果樹及雞舍等語，而證人
      即當天在場幫忙之簡文讚、乙○○於原審亦到庭具結供稱如下，簡文讚稱：「
      我自願去當義工，輾平路面˙˙˙當天˙˙˙未見房屋˙˙˙沒有果樹，只有
      雜草叢生」等語（原審卷第二十四頁）；乙○○則稱：「˙˙˙工作內容為清
      雜草及整地整平，整地時只有雜草，無樹木、雞舍」等語（原審卷第五十一、
      五十二頁），則被告是否確有告訴人所指之毀損犯行，已非無疑問。且縱使被
      告確有毀損告訴人前揭建物、樹木，依上段之說明，被告亦無犯罪之故意，自
      不能認被告有此部分之犯行。
五、綜上所述，被告拆除房屋部分，難認被告有何犯罪之故意，公訴人所憑之證據，
    無論直接或間接證據，均尚未達於一般之人均可得確信，而無合理之懷疑存在之
    程度，此外，本院亦查無其他積極證據足資證明被告確應負本件罪責，被告之犯
    行尚屬不能證明，原應為無罪之諭知，原審疏未審究上情，遽為被告有罪之判決
    ，即有可議，被告上訴意旨，指摘原判決不當，為有理由，自應由本院將原判決
    撤銷改判，另為被告無罪之諭知。
六、據上論斷，應依刑事訴訟法第三百六十九條第一項前段、第三百六十四條、第三
    百零一條第一項，判決如主文。
本案經檢察官丁○○到庭執行職務。
中      華      民      國    九十二  年    九      月    二十三        日
                                   臺灣高等法院臺中分院刑事第三庭
                                         審判長法  官  陳  朱  貴
                                               法  官  廖  柏  基
                                               法  官  劉  連  星
右正本證明與原本無異。
檢察官得上訴。
如不服本判決應於收受送達後十日內向本院提出上訴書狀，其未敘述上訴之理由者並
得於提起上訴後十日內向本院補提理由書（均須按他造當事人之人數附繕本）。
                                               書記官  李  妍  嬅
中      華      民      國    九十二     年      九      月    二十四   日
                                                                        Ｆ


司法院資訊處製作；財團法人民間司法改革基金會備份。
